ACORDAO-COMPLETO-2416707

ACÓRDÃO 6882/2020 ATA 21/2020 - SEGUNDA CÂMARA

VISTOS, relatados e discutidos estes autos que tratam de atos de concessão de pensão militar emitidos pelo Comando da Marinha;
ACORDAM os Ministros do Tribunal de Contas da União, reunidos em Sessão da 2ª Câmara, nos termos dos arts. 71, inciso III, da Constituição Federal; 1º, inciso V, e 39, inciso II, da Lei 8.443/1992; e 260, § 1º, do RITCU e ante as razões expostas pelo Relator, em:
9.1. considerar legais e registrar os atos das pensões militares emitidos em favor de Paulo Pereira da Silva, Isaias Oliveira, Newton Teixeira da Costa, Jorge Antero dos Santos, Raimundo Cavalcanti, Fredie Bartolomeu Rosa e Theodoro Joaquim de Souza Filho;
9.2. considerar ilegais e recusar registro aos atos das pensões militares instituídas por Clivaldo Mendes Fernandes de Oliveira, Adaide Jose de Oliveira e Manoel Teodoro dos Santos;
9.3. dispensar a devolução dos valores indevidamente recebidos até a data da ciência pelo Comando da Marinha, do presente acórdão, com base no Enunciado 106 da Súmula da Jurisprudência do TCU;
9.4. determinar ao Comando da Marinha que:
9.4.1. faça cessar os pagamentos decorrentes dos atos impugnados, comunicando ao TCU, no prazo de 15 (quinze) dias, as providências adotadas, nos termos do art. 262, caput, do Regimento Interno do TCU, do art. 8º, caput, da Resolução-TCU 206/2007 e do art. 19, caput, da Instrução Normativa-TCU 78/2018;
9.4.2. emita novos atos de pensão militar, livres das irregularidades apontadas, submetendo-os ao TCU, no prazo de 30 (trinta) dias, consoante os arts. 262, § 2º, do Regimento Interno do TCU e 19, § 3º, da Instrução Normativa TCU 78/2018;
9.4.3. informe aos interessados cujos atos foram apreciados pela ilegalidade que, no caso de não provimento de recursos eventualmente interpostos, deverão ser repostos os valores recebidos após a ciência deste acórdão pelo Comando da Marinha;
9.4.4. comunique imediatamente aos interessados o teor do presente acórdão, encaminhando ao TCU, no prazo de 30 (trinta) dias, comprovante das respectivas datas de ciência, nos termos do art. 4º, § 3º, da Resolução-TCU 170/2004.

Atos de pensão militar, do Ministério da Defesa - Comando da Marinha (vinculador), cadastrados e disponibilizados ao TCU por intermédio do Sistema e-Pessoal e submetidos, para fins de registro, à apreciação do Tribunal de Contas da União (TCU), de acordo com o art. 71, inciso III, da Constituição Federal.

Segunda Câmara

Ministério da Defesa - Comando da Marinha (vinculador).

3. Interessados/Responsáveis:
3.1. Interessados: Alzira Costa de Oliveira (XXX.158.987-XX); Ana Rosa Santos (XXX.217.007-XX); Augusta Miguel da Silva Santos (XXX.998.055-XX); Claudia Rodrigues Teixeira Duque (XXX.265.857-XX); Eliane de Magalhaes Rosa (XXX.851.217-XX); Elizete Ferreira dos Santos (XXX.718.237-XX); Gracilene Ferreira dos Santos (XXX.594.787-XX); Irene Goncalves da Silva (XXX.233.157-XX); Leda Isaura de Medeiros Oliveira (XXX.923.127-XX); Micheline Assis dos Santos (XXX.092.021-XX); Monica Assis dos Santos (XXX.873.971-XX); Monica de Magalhaes Rosa (XXX.857.517-XX); Queli Cristina de Souza Reis (XXX.189.547-XX); Vera Lucia Bezerra de Oliveira (XXX.142.134-XX); Zeneide Ferreira dos Santos (XXX.132.127-XX).

13.1. Ministros presentes: Ana Arraes (Presidente), Augusto Nardes e Aroldo Cedraz (Relator).
13.2. Ministro-Substituto convocado: Augusto Sherman Cavalcanti.
13.3. Ministro-Substituto presente: Marcos Bemquerer Costa.

AROLDO CEDRAZ

Trata-se de atos de pensão militar, do Ministério da Defesa - Comando da Marinha (vinculador) , cadastrados e disponibilizados ao TCU por intermédio do Sistema e-Pessoal e submetidos, para fins de registro, à apreciação do Tribunal de Contas da União (TCU) , de acordo com o art. 71, inciso III, da Constituição Federal.
2.	A Sefip, conforme peças 13 e 14, propõe considerar legais e conceder o registro dos atos de Paulo Pereira da Silva, Clivaldo Mendes Fernandes de Oliveira, Manoel Teodoro dos Santos, Isaias Oliveira, Newton Teixeira da Costa, Jorge Antero dos Santos, Raimundo Cavalcanti, Adaide Jose de Oliveira, Fredie Bartolomeu Rosa e Theodoro Joaquim de Souza Filho.
3.	Divergindo da Unidade Técnica, assim se manifestou o Ministério Público junto ao Tribunal:
"Os Militares Clivaldo Mendes Fernandes de Oliveira (peça 4) , Adaide Jose de Oliveira (peça 6) e Manoel Teodoro dos Santos (peça 9) receberam a vantagem estabelecida no art. 110 da Lei 6.880/1980, conforme o fundamento legal das reformas, em vigor na data de óbito, lançado nos respectivos atos do e-Pessoal.
Esse aumento nos proventos decorre da extensão indevida da referida vantagem a militares já reformados por idade, conforme indicam os atos Sisac 10637508-07-2015-000041-2 (Clivaldo Mendes Fernandes de Oliveira) e 10637508-07-1995-001119-4 (Manoel Teodoro dos Santos) .
Quanto a Adaide Jose de Oliveira (peça 6) , o formulário e-Pessoal informa, no Campo "Forma de envio da reforma inicial", o seguinte: "Convencional". A ausência dessa informação nos sistemas do Tribunal, no entanto, não prejudica a análise presente do ato de pensão. Isso porque o instituidor, como os demais, também era reformado, no caso, desde 26/11/1987, conforme se extrai do campo "Data da reforma INICIAL", quando completou 56 anos, limite de permanência na reserva remunerada do militar, suboficial, nascido em 26/11/1931.
Os instituidores contavam mais de 30 anos de tempo de serviço em 29/12/2000, de modo que faziam jus a proventos de reforma calculados com base em grau hierárquico imediato.
A pensão, nos termos art. 6º da Lei 3.765/1960, pode ser calculada considerando-se 1 ou 2 postos acima, para os que preenchiam os requisitos temporais antes da revogação desse artigo pela MP 2.215-10/2001. Contudo, nenhum dos militares fez tal opção:
	Instituidor
	Posto na Reforma
	Posto de Contribuição
	Pensão Militar

				Devida
	Paga

	Clivaldo Mendes Fernandes de Oliveira
	2º Sargento
	2º Sargento
	2º Sargento
	2º Tenente

	Adaide Jose de Oliveira
	2º Tenente
	2º Tenente
	2º Tenente
	1º Tenente

	Manoel Teodoro dos Santos
	2º Tenente
	2º Tenente
	2º Tenente
	1º Tenente

Tendo em vista que os valores das pensões militares em apreço estão acima do devido, os respectivos atos devem ser considerados ilegais, com negativa de registro perante esta Corte de Contas, conforme o entendimento firmado pelo Acórdão 2225/2019-TCU-Plenário, cujo sumário dispõe:
Sumário: atos de reforma. Alteração de uma das concessões para elevação, em um grau hierárquico, do posto sobre o qual calculados os proventos do inativo, em face da superveniência de invalidez permanente decorrente de doença especificada em lei. Militar anteriormente reformado com proventos já calculados sobre o posto hierárquico superior, por tempo de serviço. Ausência de previsão legal para extensão da vantagem estabelecida no art. 110 da Lei 6.880/1980 a militares já reformados, bem como para o acréscimo de dois postos no cálculo dos proventos. Negativa de registro. Determinações. Legalidade e registro das demais concessões.
Os atos em questão ingressaram neste Tribunal em 2019, de forma que podem ser apreciados sem a necessidade de prévia oitiva das pensionistas, nos termos do Acórdão 587/2011-TCU-Plenário.
Ante o exposto, o Ministério Público de Contas manifesta-se pela ilegalidade das pensões militares instituídas por Clivaldo Mendes Fernandes de Oliveira (peça 4) , Adaide Jose de Oliveira (peça 6) e por Manoel Teodoro dos Santos (peça 9) e aquiesce à proposta oferecida nos autos pela Sefip, quanto aos demais atos em exame."
É o Relatório.

não há.

Procurador Júlio Marcelo de Oliveira.

PENSÃO MILITAR. MELHORIA DE PROVENTOS NA REFORMA ASSOCIADA AO RECONHECIMENTO DE INVALIDEZ DE INSTITUIDOR JÁ REFORMADO POR IDADE E JÁ CONTEMPLADO COM A REMUNERAÇÃO DO GRAU HIERÁRQUICO IMEDIATO. AUSÊNCIA DE PREVISÃO LEGAL PARA A CONCESSÃO DA VANTAGEM FIXADA NO ART. 110 DA LEI 6.880/1980 A MILITAR REFORMADO. AUSÊNCIA DA OPÇÃO DO ART. 6º da Lei 3.765/1960. IRREGULARIDADES PASSÍVEIS DE CORREÇÃO NOS ATOS DE PENSÃO MILITAR. NEGATIVA DE REGISTRO A TRÊS ATOS. DETERMINAÇÕES. LEGALIDADE E REGISTRO DAS DEMAIS CONCESSÕES.

PENSÃO MILITAR (PMIL)

Secretaria de Fiscalização de Pessoal (Sefip).

Trata-se de atos de pensão militar, do Ministério da Defesa - Comando da Marinha (vinculador) , cadastrados e disponibilizados ao TCU por intermédio do Sistema e-Pessoal e submetidos, para fins de registro, à apreciação do Tribunal de Contas da União (TCU) , de acordo com o art. 71, inciso III, da Constituição Federal.
2.	A Sefip propõe considerar legais e conceder registro aos atos de todos os interessados, mas o Ministério Público junto ao Tribunal, em divergência, manifesta-se pela ilegalidade das pensões militares instituídas por Clivaldo Mendes Fernandes de Oliveira (peça 4) , Adaide Jose de Oliveira (peça 6) e por Manoel Teodoro dos Santos (peça 9) , os quais receberam a vantagem estabelecida no art. 110 da Lei 6.880/1980, tendo produzido aumento irregular em seus proventos, uma vez que tal vantagem legal não era cabível a militares já reformados por idade.
3.	Conforme entendimento jurisprudencial desta Corte, formado a partir do Acórdão 2225/2019-TCU-Plenário, da relatoria do ministro Benjamin Zymler, o benefício previsto no art. 110 da Lei 6.880/1980 é expressamente dirigido ao militar da ativa ou da reserva remunerada, não alcançando o militar reformado, além do fato de que a norma não ampara dois acréscimos à remuneração com base no posto/graduação que o militar exercia quando em atividade.
4.	Vale esclarecer que mesmo os atos eventualmente considerados legais e registrados pelo TCU, sem possibilidade de revisão, mas que contavam com o agora reconhecido acréscimo indevido da vantagem do art. 110 da Lei 6.880/1980, podem ser objeto de nova análise de legalidade na apreciação da pensão decorrente, pois a concessão deste benefício é ato novo, igualmente complexo, que somente se aperfeiçoa após a apreciação realizada por esta Corte no exercício da competência prevista no art. 71, inciso III, da Constituição de 1988 (p. ex. Acórdão 457/2020-TCU-Segunda Câmara, da relatoria da Ministra Ana Arraes; e Acórdão 11468/2019-TCU-Primeira Câmara, da relatoria do ministro Vital do Rêgo) .
5.	Sobre os presentes atos apontados como irregulares, cabe, ainda, ressaltar que, nos termos art. 6º da Lei 3.765/1960, é possível o cálculo das pensões considerando-se 1 ou 2 postos acima, para os instituidores que preenchiam os requisitos temporais antes da revogação desse artigo pela MP 2.215-10/2001, desde que os instituidores tivessem realizado o pagamento das contribuições correspondentes a partir do mês seguinte àquele em que completaram o referido tempo de serviço.
6.	No presente caso, por elucidativo, transcrevo, a seguir, trecho do Parecer do Ministério Público, que bem indica a irregularidade dos atos em exame e apresenta sua proposta de encaminhamento:
	"Os instituidores contavam mais de 30 anos de tempo de serviço em 29/12/2000, de modo que faziam jus a proventos de reforma calculados com base em grau hierárquico imediato.
	A pensão, nos termos art. 6º da Lei 3.765/1960, pode ser calculada considerando-se 1 ou 2 postos acima, para os que preenchiam os requisitos temporais antes da revogação desse artigo pela MP 2.215-10/2001. Contudo, nenhum dos militares fez tal opção:
	Instituidor
	Posto na Reforma
	Posto de Contribuição
	Pensão Militar

				Devida
	Paga

	Clivaldo Mendes Fernandes de Oliveira
	2º Sargento
	2º Sargento
	2º Sargento
	2º Tenente

	Adaide Jose de Oliveira
	2º Tenente
	2º Tenente
	2º Tenente
	1º Tenente

	Manoel Teodoro dos Santos
	2º Tenente
	2º Tenente
	2º Tenente
	1º Tenente

	Tendo em vista que os valores das pensões militares em apreço estão acima do devido, os respectivos atos devem ser considerados ilegais, com negativa de registro perante esta Corte de Contas, conforme o entendimento firmado pelo Acórdão 2225/2019-TCU-Plenário, cujo sumário dispõe:
Sumário: atos de reforma. Alteração de uma das concessões para elevação, em um grau hierárquico, do posto sobre o qual calculados os proventos do inativo, em face da superveniência de invalidez permanente decorrente de doença especificada em lei. Militar anteriormente reformado com proventos já calculados sobre o posto hierárquico superior, por tempo de serviço. Ausência de previsão legal para extensão da vantagem estabelecida no art. 110 da Lei 6.880/1980 a militares já reformados, bem como para o acréscimo de dois postos no cálculo dos proventos. Negativa de registro. Determinações. Legalidade e registro das demais concessões."
7.	Com esses destaques, em linha com o Parecer do Ministério Público junto ao Tribunal, entendo que não há outro encaminhamento a ser dado ao presente processo senão o julgamento pela ilegalidade dos atos das pensões militares instituídas por Clivaldo Mendes Fernandes de Oliveira; Adaide Jose de Oliveira; e por Manoel Teodoro dos Santos; negando-lhes registro. Quanto aos demais atos constantes dos autos, acolho o encaminhamento proposto pela Sefip.
	Ante o exposto, VOTO para que seja adotada a minuta de acórdão que ora trago ao exame deste Colegiado.
TCU, Sala das Sessões Ministro Luciano Brandão Alves de Souza, em 30 de junho de 2020.
AROLDO CEDRAZ 
Relator